臺灣高等法院刑事判決　　　　　　　　96年度上訴字第1169號
上　訴　人　臺灣宜蘭地方法院檢察署檢察官
被　　　告　丙○○
被　　　告　甲○○
上列上訴人因被告違反選舉罷免法案件，不服臺灣宜蘭地方法院
95年度選訴字第16號，中華民國96年2月7日第一審判決（起訴案
號：臺灣宜蘭地方法院檢察署95年度選偵字第21號），提起上訴
，本院判決如下：
    主  文
上訴駁回。
    理  由
一、公訴意旨略以丙○○與乙○○分別於民國95年度宜蘭縣第18
    屆里長選舉時，登記為宜蘭縣宜蘭市慶和里里長1號、2號之
    候選人，該項選舉之投票日期為95年6月10日。乙○○為慶
    和里第17屆里長，尋求競選連任。詎丙○○基於意圖使候選
    人乙○○不當選之犯意，授意其競選團隊製作內載：「宜蘭
    縣總工會假借招牌暗渡陳倉，裝設通訊基地台？危害里民身
    心健康！！一、該基地台於民國89年在陳里長任內曾經帶頭
    抗爭阻止總工會，不同意架設基地台，又為何於連任里長任
    內未經里民同意讓總工會私自架設，顯有未盡里長職責抗議
    到底？二、自基地台架設以來，本里近年內陸續有6位老人
    身故（以前尚未有類似情形發生）、讓人質疑是否與基地台
    有關... 他不管！我來做！」等不實事項之競選文宣多
    份（以下簡稱「第1份文宣」），並由丙○○於文末簽名。
    丙○○復與甲○○（更名前為林烈惠）共同基於意圖使候選
    人乙○○不當選之犯意聯絡，由丙○○授意其競選團隊製作
    內載：「連神明嘛敢騙？陳里長四年前透過有力人士逼退林
    烈惠參選，林烈惠要求你捐30萬給馬舍公廟辦理冬令救濟及
    廟宇修繕之費用，為什麼？4年來你沒有捐獻、卻吃酒亂講
    話，說林烈惠拿了你30萬才退選，現在要選舉全步數、要做
    無半步... 6月7日下午3點林烈惠請陳里長來馬舍公廟實現
    你的諾言，還林烈惠一個公道！敬請鄉親來見證。他沒擔
    當！」等不實事項之文宣多份（以下簡稱「第2份文宣」）
    ，並由林烈惠與丙○○共同簽名。嗣丙○○於公告選舉活動
    期間內之95年5、6月間，接續散發上開不實之文宣予不特定
    之慶和里里民等人，以此方式傳播上開文宣所載不實之事，
    足以生損害於乙○○之名譽及妨害公眾選舉之公正性，因認
    被告丙○○、甲○○均涉犯刑法第310條第2項之加重誹謗罪
    嫌，及違反公職人員選舉罷免法第92條意圖使候選人當選或
    不當選，以文字傳播不實之事，足以生損害於公眾或他人之
    罪嫌，2罪並有法規競合關係，依特別法優於普通法原則，
    應論以公職人員選舉罷免法第92條之罪嫌。公訴人認被告丙○○及甲○○涉犯前揭之罪嫌，無非係以卷附第1份、第2份
    文宣及告訴人乙○○之證詞為其主要論據。
二、按犯罪事實應依證據認定之，無證據不得認定其犯罪事實，
    又不能證明被告犯罪者，應諭知無罪之判決，刑事訴訟法第
    154條第2項、第301條第1項分別定有明文。又按刑事訴訟法
    上所謂認定犯罪事實之證據，係指足以認定被告確有犯罪行
    為之積極證據而言，如未能發現相當證據或證據不足以證明
    ，自不得以推測或擬制之方法，以為裁判之基礎，最高法院
    29年上字第3105號及40年臺上字第86號分別著有判例；又認
    定不利於被告之事實，須依積極證據，苟積極證據不足為不
    利於被告事實之認定，即應為有利於被告之認定，更不必有
    何有利之證據，最高法院30年上字第816號判例可資參照。
    另告訴人之指訴，係以使被告受刑事訴追為目的，是其陳述
    是否與事實相符，仍應調查其他證據以資審認。次按刑法誹
    謗罪之成立，除行為人在客觀上有指摘或傳述足以毀損他人
    名譽之事實外，尚須主觀上有毀損他人名譽之故意，方具構
    成要件該當性，而行為人是否具有主觀構成要件之故意，尚
    須依當時具體情況客觀判斷之。而證據法則上，倘無證據足
    證行為人係出於惡意所為，即應推定其係以善意為之，此即
    所謂「真正惡意原則」之主要意涵。職此，行為人是否確有
    誹謗之事實，端視其是否有誹謗之故意及所描述是否屬實而
    定。倘無證據證明行為人有誹謗之故意，或有相當證據足徵
    行為人所述屬實或有相當理由確信所述屬實，而難謂其有真
    正惡意，除有具體反證外自應推定係出於善意為之。又按我
    國司法院大法官會議釋字第509號解釋文亦已明確揭櫫：「
    言論自由為人民之基本權利，憲法第11條定有明文，國家應
    給予最大限度之維護，俾其實現自我、溝通意見追求真理及
    監督各種政治或社會活動之功能得以發揮。惟為兼顧對個人
    名譽、隱私及公共利益之保護，法律尚非不得對言論自由依
    其傳播方式為合理之限制。刑法第310條第1項及第2項誹謗
    罪即係保護個人法益而設，為防止妨礙他人之自由權利所必
    要，符合憲法第23條規定之意旨。至刑法同條第3項前段以
    對誹謗之事，能證明其真實者不罰，係針對言論內容與事實
    相符之保障，並藉以限定刑罰權之範圍，非謂指摘或傳述誹
    謗事項之行為，必須自行證明其言論內容確屬真實，始能免
    於刑責。惟行為雖不能證明言論為真實，但依其提出證據資
    料，認為行為人有相當理由確信其為真實者，即不能以誹謗
    罪之刑責相繩，亦不得以此項規定而免除檢察官或自訴人於
    訴訟程序中，依法應負行為人故意毀損他人名譽之舉證責任
    ，或法院發現其為真實之義務」等旨，公訴人或自訴人於刑
    事訴訟程序中，依法應負行為人「故意」誹謗之舉證責任。
    基於權衡公共利益與個人名譽、經濟信用保障，避免人民因
    恐於統治者施以刑罰箝制，或動輒以私權保護為由，極度限
    縮人民言論自由基本權利之保障，行為人是否構成刑法上誹
    謗罪，必合於誹謗罪之構成要件，且有「積極證據」足徵係
    出於「惡意」傳述、指摘，始得以該罪相繩。倘基於善意，
    為自辯及保護合法利益，與多數人之公共利益有關，而發表
    言論、文字者，即不得以刑責相繩。本件訊據被告丙○○、
    甲○○均堅詞否認有前揭公訴人所指之犯行，被告丙○○辯
    稱第1份文宣部分，告訴人乙○○此次係第三次連任（即第1
    6、17及18屆里長），被告丙○○為慶和社區發展協會（87
    年一91年）之總幹事，適與乙○○擔任第16屆里長期間為同
    期，當時在該任期內幾乎所有里民活動，被告丙○○無役不
    與，甚至親自規劃，所以於當時總工會即有意架設基地台，
    但因大多數之里民反對，被告丙○○與里長即帶頭抗爭阻止
    架設，也終於在該任期內始終未讓總工會架設基地台，但在
    乙○○連任之第17屆，被告丙○○因工作之故，即未再兼任
    社區總幹事一職，也就是在這任期內，總工會得以不顧里民
    反對，架設起基地台，而在這段期間被告丙○○雖未親臨其
    事，但仍居住於該里，該段期間除出國外，從未離開宜蘭，
    乙○○謂係因被告丙○○一直在外地，故不知其有帶人抗議
    ，並非真正之詞，被告丙○○嚴予駁斥，也請乙○○提出於
    該段期間帶人抗爭阻止總工會架設基地台之人證或物證，以
    證實其所言為真正，又查傳單上所載「未經里民同意讓總工
    會私自架設」之文字，係指乙○○未如第一任期時，帶頭抗
    爭強烈表示反對意見，致令總工會誤以為里民已不再反對而
    得乘隙架設基地台，並非指乙○○同意其架設之意，蓋總工
    會係架設基地台於其自家頂樓，是否准予架設亦非里長之職
    權，該段文字依一般人之經驗判斷即知其意，尚不足以令人
    產生誤解，且被告丙○○在該段文字後乃接上「顯有未盡里
    長職責抗議到底？」之疑問句，公訴意旨斷章取義，對於前
    後連貫之文字不予理會，因依該文其後所接之詞，乃意謂如
    乙○○於第二任期內，仍有第一任期內之積極之反對，尚不
    致令總工會順利架設基地台，鑑於目前基地台之架設之問題
    ，在全國各地產生糾紛時有所聞，總工會為撫民意，尚不致
    甘犯眾怒，應係乙○○於第二任期內不再強烈傳達里民反對
    之聲浪，因此被告丙○○所為乃屬合理懷疑，被告丙○○於
    第一審時已聲請傳喚乙○○，其已庭證雖有帶里民抗爭，但
    確未通知被告丙○○參與，故被告丙○○之不知情係有所本
    。第2份文宣部分，被告甲○○曾於第16屆參與里長競選，
    只差17票不幸落敗，於第17屆里長競選原思捲土重來，因受
    勸退，故僅領表而未登記參選，因此第17屆時乙○○係同額
    競選，根本無人與其競爭，但自該次選舉結束後，鄰里之間
    即傳聞被告甲○○係收受好處，才會領表之後，卻不登記參
    選。此次第18屆里長選舉，被告甲○○本欲參選，但因見被
    告丙○○積極準備，乃表示其願意讓賢，由被告丙○○參選
    與乙○○競爭，才比較有機會，但是甲○○有表示意見，即
    其這數年間，因上屆選舉之後發生許多傳言，對其相當不利
    ，甚至已影響其名譽，因此其雖願讓賢，但希望被告丙○○
    代其洗刷冤屈，故所謂第二份文宣內容，乃由被告甲○○敘
    述，而被告丙○○僅係轉述記載，當時被告丙○○因覺內容
    有些爭議，尚屬被告丙○○不了解之區塊，惟甲○○既是當
    事人，安有不明瞭之處，但被告丙○○為負其責，仍請甲○○簽名，以表示該份文宣內容之真確，此可由一般文宣內容
    ，多係由候選人簽名表示願意負其責，而該份文宣除被告丙○○簽名外，尚有第三人甲○○之簽名可見一般，因此有關
    第二份文宣之爭點，應賴甲○○與乙○○兩者之間去釐清是
    非曲直，被告丙○○實為聽信甲○○所言，才會製作該份文
    宣，才由其依本意自願簽名於上，故本份文宣既有身涉其事
    之當事人願意簽名表示負責，被告丙○○得有相當理由確信
    所載內容為真實，何來被告丙○○未盡求證之責等，被告甲○○辯稱我沒有犯罪等，查第1份文宣部分，告訴人乙○○
    於偵查中雖指稱：「此次基地台架設，我有帶人去抗議但丙○○一直在外地不知我有帶人去抗議，就在廣告單上寫說我
    未帶人抗議」等語（見95選他字第231號第25頁）。然告訴
    人乙○○於原審審理中亦陳稱：「第四台都有去拍我們抗議
    裝設基地台，那次我沒有通知丙○○去，我帶住在工會旁邊
    的里民，我不知道丙○○知不知道我有帶里民去抗議」、「
    我是現任理長，為了地方設想，已經與被告二人和解，我也
    不再追究，要原諒被告二人」、「對於第二份文宣內容沒有
    意見，現在已經和解，那是選舉期間的雜音」等語（見原審
    96年1月24日審理筆錄），足證告訴人乙○○並未通知被告
    丙○○該次基地台架設抗爭活動，被告丙○○辯稱不知告訴
    人乙○○有帶頭抗爭反對架設基地台之事，應可信實。則被
    告丙○○於不知告訴人乙○○當次有反對基地台架設之抗爭
    活動下，製作競選文宣就告訴人乙○○為何不如前次任期內
    帶頭強烈反對架設基地台提出合理懷疑，並無誹謗告訴人乙○○之故意，亦為單純之選舉競爭手段。況依文宣內容所載
    ：「一、該基地台於民國89年在陳里長任內曾經帶頭抗爭阻
    止總工會，不同意架設基地台，又為何於連任里長任內未經
    里民同意讓總工會私自架設，顯有未盡里長職責抗議到底？
    」，客觀上亦僅係就告訴人乙○○於連任里長任內為何未盡
    里長職責抗議基地台之架設，提出合理懷疑，依其文字內容
    尚不足以使人認為係告訴人乙○○同意總工會架設基地台，
    並無惡意指摘或傳述而誹謗告訴人乙○○，公訴人認被告丙○○製作第1份文宣有意圖使人不當選而傳播不實之事，足
    以生損害於告訴人乙○○之犯行，尚難採信。第2份文宣部
    分，告訴人乙○○固供述於第17屆里長選舉時，被告甲○○
    不曾要求其捐款30萬元予地方之馬舍公廟救濟貧民而退選，
    且未曾對外宣稱被告甲○○收受其30萬元而退選之事等節，
    而被告甲○○所稱居間協調之市民代表江錦發已死亡，無從
    傳喚到庭。然證人即慶和里里民黃正次於原審審理中證稱：
    「乙○○沒有拿30萬元給甲○○，乙○○也沒有拿30萬元到
    馬舍公廟」、「第17屆里長選舉，我自己也在忙選舉，因為
    甲○○本來說要選，後來沒有選，就有人謠傳說可能是乙○○叫人跟甲○○說不要選，也有人謠傳可能是乙○○拿錢給
    甲○○，．．．，都是聽說的，但確實有人這樣說，不知道
    何人說的」、「在吃飯的時候有人說的，我不確定是何人說
    的，就是有聽到」等語（見原審96年1月24日審理筆錄），
    顯見被告甲○○確曾聽證人黃正次轉述第17屆里長選舉時因
    收受告訴人乙○○30萬元而退選之傳聞。是被告甲○○稱就
    此傳聞於本次第18屆里長選舉中欲透過競選文宣予以澄清，
    並非惡意指摘或傳述以損害告訴人乙○○之人格及名譽一節
    ，並非無據。而被告丙○○經由被告甲○○之陳述而知悉上
    情，於競選期間轉載被告甲○○之陳述在其競選文宣上，並
    委請被告甲○○於文宣上具名，堪信被告丙○○有相當理由
    確信其文宣內容為真實，尚不足認被告丙○○及甲○○製作
    第2份文宣有誹謗乙○○，並意圖使人不當選而傳播不實之
    事，足以生損害於告訴人乙○○之犯行，證人李金龍於原審
    亦證稱看到第二份文宣內容感覺與我無關，我沒什麼感覺，
    我不知道內容是否實在，看到這份文宣不會影響到我投票的
    意向」（原審卷第39頁），綜上所述，被告丙○○製作第1
    份文宣時，確實未受告訴人乙○○之通知參與基地台架設抗
    爭行動，且其文宣內容僅係就里民近年來陸續身故，告訴人
    乙○○為何於連任里長任內未盡里長職責抗議基地台架設到
    底，提出合理懷疑，依一般人通常經驗判斷尚不足以令人誤
    認係指告訴人乙○○於連任里長任內同意基地台架設，況此
    部分係社區重要事項，應屬可受公評之事，尚難認係惡意指
    摘或傳述不實之事而足生損害於告訴人乙○○。另被告丙○○及甲○○製作第2份文宣，係被告甲○○就前次里長選舉
    鄉里傳聞提出澄清，被告丙○○則係轉載被告甲○○之陳述
    ，且請被告甲○○於文宣上具名，有相當理由確信其文宣內
    容為真實，實難稱業已逾越針對告訴人乙○○不利指述及批
    判之合理容許範圍，更難率指被告丙○○及甲○○主觀上具
    有「真實惡意」甚明。職是之故，被告丙○○及甲○○所製
    作散發如卷附第1份與第2份文宣，使用具有聳動人心及誇飾
    情節之競選語言，雖非無可議之處，然就該文宣內容均可認
    被告二人主觀上有相當理由可信為真實，且綜觀整體文宣彰
    顯之意涵，皆難認已超乎一般國民之理性認知，及告訴人乙○○於選戰中所應面對及容忍之程度，尚不足認被告丙○○
    、甲○○主觀上具有刑法第310條第2項加重誹謗罪之之犯意
    及違反公職人員選舉罷免法第92條意圖使候選人當選或不當
    選，以文字傳播不實之事，足以生損害於公眾或他人之主觀
    意圖。況按首揭大法官會議第509號解釋及說明，公訴人除
    以卷附第1份、第2份文宣告訴被告丙○○、甲○○涉犯前開
    罪嫌外，並無其他積極證據可資證明被告丙○○及甲○○主
    觀上具有真實惡意，是基於禁止推定罪狀之法則，確保國家
    刑罰權之正確行使之目的下，本件公訴意旨所執之前開論據
    ，猶不足以證明被告丙○○及甲○○確有如公訴人所指之犯
    罪事實，此外，無其他積極證據抑或補強證據足資證明或補
    強被告丙○○及甲○○有如公訴意旨所指之犯行，揆諸首揭
    判例意旨及說明，因被告丙○○及甲○○犯罪嫌疑均有不足
    ，不能證明其等犯罪，依法應為被告丙○○及甲○○無罪判
    決之諭知。
三、原審經審理結果，認無其他積極證據足資證明被告有公訴人
    所指之前開犯行，而為被告無罪之諭知，尚無不合，公訴人
    上訴指謫原判決不當為無理由，應予駁回。
據上論斷，應依刑事訴訟法第368條判決如主文。
本案經檢察官劉靜婉到庭執行職務。
中　　華　　民　　國　　96　　年　　6 　　月　　5 　　日
                  刑事第七庭  審判長法  官  黃麗生
                                    法  官  江國華
                                    法  官  許宗和
以上正本證明與原本無異。
檢察官如不服本判決，應於收受送達後十日內向本院提出上訴書
狀，其未敘述上訴之理由者並得於提起上訴後十日內向本院補提
理由書（均須按他造當事人之人數附繕本）。
                                    書記官  沈秀容
中　　華　　民　　國　　96　　年　　6 　　月　　12　　日
